---
title: "ENTREGABLE 3"
author: "Avalos, Ariana y Andrea Valverde"
date: "2024-11-13"
output: html_document
---

```{r}
library(rio)
edu=import("Educacion.xls")
emple=import("empleo.xls")
tec=import("tecnologia.xls")
vivi=import("vivienda.xls")
salud=import("salud.xls")
```

```{r}
library(dplyr)
summary(edu)
```
```{r}
library(scales)
edu = edu %>%
  mutate(i_edu = round(rescale(matricula_edu22, to = c(0, 5)),0))
```

```{r}
summary(salud)
```
```{r}
salud = salud %>%
  mutate(i_salud = round(rescale(desnut21, to = c(0, 5)),0))
```

```{r}
library(dplyr)
salud <- salud %>%
  mutate(i_salud = case_when( i_salud == 0 ~ 5,
                            i_salud == 1 ~ 4,
                            i_salud == 2 ~ 3,
                            i_salud == 3 ~ 2,
                            i_salud== 4 ~ 1,
                            i_salud == 5 ~ 0))
```


```{r}
summary(tec)
```
```{r}
tec = tec %>%
  mutate(i_tec = round(rescale(telef_fija22, to = c(0, 5)),0))
```

```{r}
summary(vivi)
```
```{r}
vivi = vivi %>%
  mutate(i_vivi = round(rescale(por_elec22, to = c(0, 5)),0))
```

```{r}
summary(emple)
```

```{r}
# Aplicar el logaritmo natural
emple$f_laboral22_log <- log(emple$f_laboral22)
```

```{r}
summary(emple$f_laboral22_log)
```

```{r}
emple = emple %>%
  mutate(i_emple = round(rescale(f_laboral22_log, to = c(0, 5)),0))
```

# CREANDO NUEVO DATAFRAME

```{r}
emple_columna <- emple[, c("Country Name", "i_emple")]
edu_columna <- edu[, c("Country Name", "i_edu")]
salud_columna <- salud[, c("Country Name", "i_salud")]
tec_columna <- tec[, c("Country Name", "i_tec")]
vivi_columna <- vivi[, c("Country Name", "i_vivi")]
```

## MERGE

```{r}
edu_emple=merge(edu_columna,emple_columna,by="Country Name")
 edu_emple
```
```{r}
ee_tec=merge(edu_emple,tec_columna,by="Country Name")
 ee_tec
```

```{r}
eet_vivi=merge(ee_tec,vivi_columna,by="Country Name")
 eet_vivi
```

```{r}
indicador=merge(eet_vivi,salud_columna,by="Country Name")
 indicador
```

## FILTRO DE DATOS QUE QUEREMOS

```{r}
# Define los nombres específicos que deseas seleccionar
nombres_especificos <- c("Albania","Andorra","Austria","Belarús","Bélgica","Bosnia y Herzegovina","Bulgaria","Croacia","Chipre","República Checa","Dinamarca","Estonia","Finlandia","Francia","Alemania","Grecia","Hungría","Islandia","Irlanda","Italia","Kosovo","Letonia","Liechtenstein","Lituania","Luxemburgo","Malta","República de Moldova","Mónaco","Montenegro","Países Bajos","Macedonia del Norte","Noruega","Polonia","Portugal","Rumania","San Marino","Serbia","República Eslovaca","Eslovenia","España","Suecia", "Suiza","Ucrania", "Reino Unido", "Argentina","Bolivia","Brasil","Chile","Colombia","Ecuador","Guyana","Paraguay","Perú","Suriname","Uruguay","Venezuela","Guatemala","México","Panamá","Costa Rica","Nicaragua","Honduras","El Salvador","Belice","Cuba","República Dominicana","Haití")

# Filtra la base de datos 'indicador' usando la columna 'names country'
indicador_filtrado <- subset(indicador, `Country Name` %in% nombres_especificos)

# Muestra el data frame filtrado
print(indicador_filtrado)
```

```{r}
indicador_filtrado=indicador_filtrado %>%
  mutate(suma = rowSums(select(., i_edu, i_salud, i_emple, i_tec, i_vivi), na.rm = TRUE))
```

```{r}
indicador_filtrado <- indicador_filtrado %>%
  rename(PAIS = `Country Name`)
```


#IMPORTANDO DATA

```{r}
EU_AL=import("EU_AL.xlsx")
```

```{r}
str(EU_AL)
```
```{r}
EU_AL <- EU_AL %>%
  mutate(across(c(PBI_perk, tasa_infla), as.numeric))
```
```{r}
str(EU_AL)
```


```{r}
data=merge(indicador_filtrado,EU_AL,by="PAIS")
 data
```

```{r}
data =data|>
  mutate(cod_rpol = case_when(
    reg_pol == "Democracia parlamentaria" ~ 1,
    reg_pol == "Republica presidencial" ~ 2,
    reg_pol == "Monarquia constitucional" ~ 3,
    reg_pol == "Republica federal" ~ 4,
    reg_pol == "Republica parlamentaria federal" ~ 5,
    reg_pol == "Republica parlamentaria" ~ 6,
    reg_pol == "Republica semipresidencial" ~ 7,
    reg_pol == "Estado comunista" ~ 8
  ))
head(data)
```

```{r}
data =data|>
  mutate(cod_cam = case_when(
    cam == "unicameral" ~ 1,
    cam == "bicameral" ~ 2,
  ))
head(data)
```

```{r}
data =data|>
  mutate(cod_CONTINENTE = case_when(
    CONTINENTE == "Europa" ~ 1,
    CONTINENTE == "America Latina" ~ 2
  ))
head(data)
```

```{r}
str(data)
```

```{r}
library(writexl)
write_xlsx(data, "data_completa.xlsx")
```


```{r}
summary(data$suma, na.rm=T)
```

```{r}
Desc_data = data %>% 
  summarise(
    Media = mean(data$suma,na.rm=T), 
    Mediana = median(data$suma,na.rm=T), 
    Desviacion = sd(data$suma,na.rm=T), 
    Minimo = min(data$suma,na.rm=T), 
    Maximo = max(data$suma,na.rm=T),
    Q1 = quantile(data$suma, 0.25,na.rm=T),
    Q3 = quantile(data$suma, 0.75,na.rm=T))
```

```{r}
library(knitr)
kable(Desc_data, caption = "Analisis Descriptivo del puntaje por calidad de vida segun pais")
```

```{r}
library(ggplot2)
data %>% 
  ggplot(aes(x = PAIS, y = suma)) + 
  geom_bar(stat = "identity", color = "blue", fill = "#00BFFF", width = 0.6) + 
  ggtitle("Puntaje de calidad de vida según país") + 
  theme(axis.text.x = element_text(angle = 90, hjust = 1, size = 8))
```

```{r}
data =data|>
  mutate(cal_vida = case_when(
    suma < 5 ~ "Muy Baja",
    suma >= 5 & suma < 10 ~ "Baja",
    suma >= 10 & suma < 15 ~ "Media",
    suma >= 15 & suma < 20 ~ "Alta",
    suma >= 20 ~ "Muy Alta"
  ))
head(data)
```
```{r}
data =data|>
  mutate(cod_cvida = case_when(
    cal_vida == "Muy Baja" ~ 1,
    cal_vida == "Baja" ~ 2,
    cal_vida == "Media" ~ 3,
    cal_vida == "Alta" ~ 4,
    cal_vida == "Muy Alta" ~ 5
  ))
head(data)
```

```{r}
library(ggplot2)
ggplot(data, aes(x = factor(cal_vida, levels = c("Muy Baja", "Baja", "Media", "Alta", "Muy Alta")), 
                 y = suma, 
                 color = cal_vida)) + 
  geom_boxplot() + 
  geom_jitter(shape = 16, position = position_jitter(0.3), alpha = 0.6) +  # Agrega los puntos
  theme_classic() + 
  expand_limits(y = c(0, 25)) +  # Ajusta el rango de valores en el eje Y
  ggtitle("Boxplot de la Suma por Calificación de Vida") +  # Título
  xlab("Nivel de Calidad de Vida") +  # Etiqueta eje X
  ylab("Suma")  # Etiqueta eje Y

```

```{r}
data %>% 
  ggplot(aes(x = factor(cal_vida, levels = c("Muy Baja", "Baja", "Media", "Alta", "Muy Alta")))) + 
  geom_bar(aes(fill = cal_vida), color = "black") +  # Asignar colores distintos por nivel
  ggtitle("Conteo de calificación de vida por nivel") +  # Título
  xlab("Nivel de Calificación de Vida") +  # Etiqueta eje X
  ylab("Conteo") +  # Etiqueta eje Y
  scale_fill_manual(values = c("Muy Baja" = "#FF6347",  # Rojo
                              "Baja" = "#FF8C00",    # Naranja
                              "Media" = "#FFD700",   # Amarillo
                              "Alta" = "#32CD32",    # Verde
                              "Muy Alta" = "#1E90FF")) +  # Azul
  theme_minimal() +  # Tema minimalista
  theme(axis.text.x = element_text(angle = 45, hjust = 1))  # Rotar etiquetas del eje X
```
```{r}
str(data)
```

```{r}
data$cod_rpol <- factor(data$cod_rpol)
data$cod_cam  <- factor(data$cod_cam)
data$cod_CONTINENTE <- factor(data$cod_CONTINENTE)
data$cod_cvida <- factor(data$cod_cvida)
```

```{r}
str(data)
```

# ASOCIACIÓN/CORRELACIÓN 

## RELACIÓN ENTRE VARIABLES NUM - NUM: PEARSON

VARIABLES:
* Suma (dependiente)
* Pobla
* PBI_perk
* tasa_infla
* div_admi

```{r}
library(ggrepel)
base=ggplot(data=data, aes(x=pobla, y=suma))
scatter = base + geom_point()
scatterText = scatter + geom_text_repel(aes(label=PAIS),size=2)
scatterText
```


```{r}
f1=formula(~ pobla + suma )
```

```{r}
library(dplyr)
pearsonf1=cor.test(f1,data=data)[c('estimate','p.value')]
pearsonf1
```
Interpretación: La variable "suma" y la variable "pobla" se encuentra una correlación debido a que el p - value es menor a 0.05 y la fuerza de la correlación es moderada y directa que quiere decir que las dos variables van en el mismo sentido: si una variable aumenta, la otra también. 

p - value: si hay correlación --> si es mayor a 0.05 no hay correlación entre las variables 
cor: fuerza de la correlación

```{r}
library(ggrepel)
base=ggplot(data=data, aes(x=PBI_perk, y=suma))
scatter = base + geom_point()
scatterText = scatter + geom_text_repel(aes(label=PAIS),size=2)
scatterText
```



```{r}
f2=formula(~ PBI_perk + suma )
```

```{r}
pearsonf2=cor.test(f2,data=data)[c('estimate','p.value')]
pearsonf2
```
Interpretación: La variable "suma" y la variable "PBI_perk" no se encuentra correlación debido a que el p - value es mayor a 0.05. 

```{r}
library(ggrepel)
base=ggplot(data=data, aes(x=tasa_infla, y=suma))
scatter = base + geom_point()
scatterText = scatter + geom_text_repel(aes(label=PAIS),size=2)
scatterText
```


```{r}
f3=formula(~ tasa_infla + suma )
```

```{r}
pearsonf3=cor.test(f3,data=data)[c('estimate','p.value')]
pearsonf3
```
Interpretación: La variable "suma" y la variable "tasa_infla" no se encuentra correlación debido a que el p - value es mayor a 0.05. 

```{r}
library(ggrepel)
base=ggplot(data=data, aes(x=div_admi, y=suma))
scatter = base + geom_point()
scatterText = scatter + geom_text_repel(aes(label=PAIS),size=2)
scatterText
```

```{r}
f4=formula(~ div_admi + suma )
```

```{r}
pearsonf4=cor.test(f4,data=data)[c('estimate','p.value')]
pearsonf4
```
Interpretación: La variable "suma" y la variable "div_admi" no se encuentra correlación debido a que el p - value es mayor a 0.05. 

## RELACIÓN ENTRE VARIABLES NUM - CAT: 

```{r}
base=ggplot(data=data, aes(x=reg_pol, y=suma))
base + geom_boxplot(notch = T) +  geom_jitter(color="black", size=0.4, alpha=0.9) + theme(axis.text.x = element_text(angle = 45, hjust = 1))
```

```{r}
f5=formula(suma~reg_pol)
```



### Prueba de normalidad

```{r}
base=ggplot(data=data, aes(x=CONTINENTE, y=suma))
base + geom_boxplot(notch = T) +  geom_jitter(color="black", size=0.4, alpha=0.9) + theme(axis.text.x = element_text(angle = 45, hjust = 1))
```

```{r}
f6=formula(suma~CONTINENTE)

tablag= aggregate(f6, data,
          FUN = function(x) {y <- shapiro.test(x); c(y$statistic, y$p.value)})

shapiroTest=as.data.frame(tablag[,2])
names(shapiroTest)=c("W","Prob")
shapiroTest
```

```{r}
(student_T=t.test(f6,data=data)[c('estimate','p.value')])
```

```{r}
(Mann_Whitnery=wilcox.test(f6,data=data,exact=F)['p.value'])
```





```{r}
base=ggplot(data=data, aes(x=cam, y=suma))
base + geom_boxplot(notch = T) +  geom_jitter(color="black", size=0.4, alpha=0.9) + theme(axis.text.x = element_text(angle = 45, hjust = 1))
```

```{r}
f7=formula(suma~cam)

tablag2= aggregate(f7, data,
          FUN = function(x) {y <- shapiro.test(x); c(y$statistic, y$p.value)})


shapiroTest=as.data.frame(tablag2[,2])
names(shapiroTest)=c("W","Prob")
shapiroTest
```

```{r}
(student_T=t.test(f7,data=data)[c('estimate','p.value')])
```

```{r}
(Mann_Whitnery=wilcox.test(f7,data=data,exact=F)['p.value'])
```


# MODELO LINEAL MULTIPLE

```{r}
modelo_lmultiple <- lm(suma ~ pobla + PBI_perk + tasa_infla + div_admi, data = data)

summary(modelo_lmultiple)

```

# MODELO LOGÍSTICO MULTINOMIAL

```{r}
library(nnet)
mod_lgmulti <- multinom(cod_cvida ~ pobla + PBI_perk + tasa_infla + div_admi, data = data)
summary(mod_lgmulti)
```


# MODELOS DE CLUSTERIZACIÓN

```{r}
names(data)
```

```{r}
cor(data[, c(7, 11, 12, 13, 14)], use = "pairwise.complete.obs")
```
```{r}
dataClus=data[, c(7, 11, 12, 13, 14)]
row.names(dataClus)=data$PAIS
```

```{r}
library(cluster)
g.dist <- daisy(dataClus, metric = "gower")
```

```{r}
set.seed(123)
library(factoextra)

res.agnes<- hcut(g.dist, k = 5,hc_func='agnes',hc_method = "ward.D")

dataClus$agnes=res.agnes$cluster

# ver

head(dataClus,15)%>%kbl()%>%kable_styling()
```


```{r}
# Visualize
fviz_dend(res.agnes, cex = 0.5, horiz = T,main = "")
```

```{r}
fviz_silhouette(res.agnes,print.summary = F)
```

```{r}
silAGNES=data.frame(res.agnes$silinfo$widths)
silAGNES$country=row.names(silAGNES)
poorAGNES=silAGNES[silAGNES$sil_width<0,'PAIS']%>%sort()
poorAGNES
```

```{r}
aggregate(.~ agnes, data=dataClus,mean)
```







