---
title: "Exposición Final"
output: 
  flexdashboard::flex_dashboard:
    orientation: columns
    vertical_layout: fill
---

```{r}
library(rio)
data=import("data_final.xlsx")
```

Análisis Factorial (EFA) {data-icon="fa-sharp-duotone fa-solid fa-location-dot"}
===================================== 

Column {data-width=500}
-----------------------------------------------------------------------

Posterior a la realización del gráfico de correlación se realizó el corest.barlett y is.singular.matrix(cor_matrix). En ambos casos, el resultado fue FALSE por lo que se procedió con la evaluación de factores.  

### Gráfico de correlación 

```{r}
datos_std <- as.data.frame(data[, c("i_edu", "i_emple","i_tec","i_vivi","i_salud")])
library(corrplot)
cor_matrix <- cor(datos_std)
corrplot(cor_matrix, 
         method = "color", 
         col = colorRampPalette(c("white", "purple", "pink"))(200), 
         addCoef.col = "black",  # Números en color negro
         tl.col = "black",       # Etiquetas en color negro
         cl.lim = c(-1, 1),      # Escala de colores entre -1 y 1
         number.cex = 0.7)       # Tamaño de los números
```


Column {data-width=500}
-----------------------------------------------------------------------

### Evaluación de cantidad de factores recomendados

```{r}
library(psych)
fa_parallel <- fa.parallel(datos_std, fm = "ml", fa = "fa")
```

### Chart C

```{r}
library(ggplot2)
data |>
  ggplot(aes(x = PAIS, y = cal_vida, fill = factor(PAIS))) +
  geom_bar(stat = "identity", color = "blue", width = 0.6) + 
  ggtitle("Puntaje de calidad de vida según país") + 
  theme(axis.text.x = element_text(angle = 90, hjust = 1, size = 8)) +
  viridis::scale_fill_viridis(discrete = TRUE) +  
  theme(legend.position = "none")

```


Estadística descriptiva {data-icon="fa-sharp-duotone fa-solid fa-location-dot"}
===================================== 

Column {data-width=500}
-----------------------------------------------------------------------

### Variable dependiente: calidad de vida

```{r}
library(ggplot2)

ggplot(data, aes(x = cal_vida)) +
  geom_histogram(binwidth = 0.5, color = "black", fill = "skyblue", alpha = 0.7) + # Relleno y bordes
  geom_vline(xintercept = 0.5559, color = "red", linetype = "dashed", size = 1.2) + # Línea de mediana
  geom_vline(xintercept = 0.1380, color = "green", linetype = "dashed", size = 1.2) + # Línea de media
  xlab("Puntaje de calidad de vida") +
  ylab("Frecuencia") +
  theme_minimal(base_size = 14) + # Tema con fondo claro
  theme(
    panel.grid.major = element_line(color = "gray80"), # Líneas de rejilla más visibles
    panel.grid.minor = element_blank(), # Elimina rejillas menores
    axis.text = element_text(color = "black"), # Texto de ejes
    axis.title = element_text(face = "bold") # Texto de título en negrita
  )

```

### Variables independientes categóricas: Regimen político
```{r}
library(ggplot2)
library(ggrepel)
library(dplyr)
data_summary <- as.data.frame(table(data$reg_pol))
# Cambiar el nombre de la columna 'old_name' a 'new_name'
colnames(data_summary)[colnames(data_summary) == "Var1"] <- "Regimen_politico"

# Calcular los porcentajes
data_summary <- data_summary %>%
  mutate(percentage = Freq / sum(Freq) * 100)

ggplot(data_summary, aes(x = "", y = Freq, fill = Regimen_politico)) +
  geom_bar(width = 1, stat = "identity") +
  coord_polar("y") +
  geom_label_repel(aes(label = paste0(round(percentage, 1), "%")),
                   position = position_stack(vjust = 0.5),
                   size = 4,
                   show.legend = FALSE) +  # Elimina las etiquetas duplicadas en la leyenda
  labs(title = "Proporción de los regímenes políticos") +
  theme_void() +
  theme(plot.title = element_text(hjust = 0.5))

```


Column {data-width=500}
-----------------------------------------------------------------------

### Variables independientes numéricas

```{r}
library(dplyr)
library(kableExtra)
library(DT)
estadisticas <- data |>
  summarise(
    Minimo = sapply(select(data, pobla, PBI_perk, tasa_infla, div_admi),min,na.rm=T),
    Maximo = sapply(select(data, pobla, PBI_perk, tasa_infla, div_admi),max,na.rm=T),
    Media = round(sapply(select(data, pobla, PBI_perk, tasa_infla, div_admi),mean,na.rm=T),2),
    Mediana = sapply(select(data, pobla, PBI_perk, tasa_infla, div_admi),median,na.rm=T),
    Des.estandar = round(sapply(select(data, pobla, PBI_perk, tasa_infla, div_admi),sd,na.rm=T),2))

rownames(estadisticas) <- c("Población", "PBI per cápita", "Tasa de inflación", "División administrativa territorial")

datatable(estadisticas)

```


### Variables independientes: estructura legislativa (cam)

```{r}
library(ggplot2)
# Crear un gráfico de barras dinámico
ggplot(data, aes(x = cam, fill = cam)) +
  geom_bar(alpha = 0.8, color = "black", width = 0.7) +  # Efecto de transparencia
  geom_text(stat = "count", aes(label = ..count..), vjust = -0.3, size = 4, fontface = "bold") + # Etiquetas dinámicas
  labs(
    title = "Distribución de la estructura legislativa de los países",
    x = "Tipo de estructura legislativa",
    y = "Frecuencia"
  ) +
  theme_minimal(base_size = 15) +  # Tema moderno con texto más grande
  theme(
    plot.title = element_text(hjust = 0.5, face = "bold", size = 18),  # Título centrado
    axis.text.x = element_text(angle = 45, hjust = 1),  # Texto en eje X inclinado
    legend.position = "none"  # Oculta la leyenda
  ) +
  scale_fill_brewer(palette = "Paired")  # Paleta de colores dinámica
```


CLÚSTERS {data-icon="fa-sharp-duotone fa-solid fa-location-dot"}
===================================== 


Column {data-width=450}
-----------------------------------------------------------------------

### PAM

```{r}
dataClus=data[,c(12,16, 17, 18, 19)]
row.names(dataClus)=data$PAIS

library(cluster)
g.dist = daisy(dataClus, metric="gower")

library(factoextra)
fviz_nbclust(dataClus, pam,diss=g.dist,method = "gap_stat",k.max = 10,verbose = F)
```

Column {data-width=650}
-----------------------------------------------------------------------

### JERÁRQUICA: AGNES

```{r}
fviz_nbclust(dataClus, hcut,diss=g.dist,method = "gap_stat",k.max = 10,verbose = F,hc_func = "agnes")
```

### JERARQUICA: DIANA

```{r}
fviz_nbclust(dataClus, hcut,diss=g.dist,method = "gap_stat",k.max = 10,verbose = F,hc_func = "diana")
```


CORRELACIONES NUMERICAS {data-icon="fa-sharp-duotone fa-solid fa-location-dot"}
===================================== 

Column {data-width=500}
-----------------------------------------------------------------------

### Calidad de vida y población

```{r}
library(ggplot2)
library(ggrepel)

base1 <- ggplot(data = data, aes(x = cal_vida, y = pobla))

scatter <- base1 + 
  geom_point(aes(color = PAIS), size = 2)  
scatterText <- scatter + 
  geom_text_repel(aes(label = PAIS, color = PAIS), size = 3)  # Etiquetas de color

scatterText + theme(legend.position = "none")

# Pearson p - value: $p.value  0.6331357
# Spearman p - value 0.7939184
```

### Calidad de vida y PBI per cápita

```{r}
library(ggplot2)
library(ggrepel)

base2 <- ggplot(data = data, aes(x = cal_vida, y = PBI_perk))

scatter <- base2 + 
  geom_point(aes(color = PAIS), size = 2) 

scatterText <- scatter + 
  geom_text_repel(aes(label = PAIS, color = PAIS), size = 3)  
scatterText + theme(legend.position = "none")

# Pearson p - value 0.003600121 y estimaod de correlación: 0.4251459 
# Spearman p - value 7.246962e-05 y estimado de correlacion es 0.5563132 
```


Column {data-width=500}
-----------------------------------------------------------------------

### Calidad de vida y tasa de inflación

```{r}
library(ggplot2)
library(ggrepel)

base3 <- ggplot(data = data, aes(x = cal_vida, y = tasa_infla))


scatter <- base3 + 
  geom_point(aes(color = PAIS), size = 2)  
scatterText <- scatter + 
  geom_text_repel(aes(label = PAIS, color = PAIS), size = 3)  
scatterText + theme(legend.position = "none")

# Pearson 0.3367459
# Spearman 0.8561482

```

### Calidad de vida y división administrativa territorial

```{r}
library(ggplot2)
library(ggrepel)

base4 <- ggplot(data = data, aes(x = cal_vida, y = div_admi))


scatter <- base4 + 
  geom_point(aes(color = PAIS), size = 2)  
scatterText <- scatter + 
  geom_text_repel(aes(label = PAIS, color = PAIS), size = 3)  
scatterText + theme(legend.position = "none")

# Pearson 0.7467087
# Spearman 0.2291148

```

CORRELACIONES CATEGÓRICAS {data-icon="fa-sharp-duotone fa-solid fa-location-dot"}
===================================== 

Column {data-width=500}
-----------------------------------------------------------------------

### Calidad de vida y regimen político

```{r}
library(ggplot2)
library(viridis)

base5 <- ggplot(data = data, aes(x = reg_pol, y = cal_vida, fill = reg_pol, color = reg_pol))

base5 + 
  geom_boxplot(notch = TRUE, alpha = 0.5) +  
  geom_jitter(size = 0.4, alpha = 0.9, width = 0.2) + 
  scale_fill_viridis(discrete = TRUE, option = "B", alpha = 0.5) +  
  scale_color_viridis(discrete = TRUE, option = "B") +  
  theme(axis.text.x = element_text(angle = 45, hjust = 1)) +
  theme(legend.position = "none")
```


Column {data-width=500}
-----------------------------------------------------------------------

### Calidad de vida y tasa de inflación

```{r}
library(ggplot2)
library(RColorBrewer)

colores_fill <- c("lightblue", "lightyellow") 
colores_bordes <- c("darkblue", "gold")  

base6 <- ggplot(data = data, aes(x = cam, y = cal_vida, fill = cam))

base6 + 
  geom_boxplot(notch = TRUE, aes(color = cam), alpha = 0.5, size = 0.5) + 
  geom_jitter(aes(color = cam), size = 2, alpha = 0.9) +  
  scale_fill_manual(values = colores_fill) +  
  scale_color_manual(values = colores_bordes) +  
  theme(axis.text.x = element_text(angle = 45, hjust = 1)) +
  theme(legend.position = "none")

# Prueba T: 0.2091942
# Mann Whitnnery 0.2076077 
```

### Calidad de vida y división administrativa territorial

```{r}
library(ggplot2)

base7 <- ggplot(data = data, aes(x = CONTINENTE, y = cal_vida))

base7 + 
  geom_boxplot(notch = TRUE, aes(fill = CONTINENTE, color = CONTINENTE), alpha = 0.6, size = 0.5) +  
  geom_jitter(aes(color = CONTINENTE), size = 1, alpha = 0.9, width = 0.2, stroke = 1.2) +  
  scale_fill_manual(values = c("pink", "plum")) +  
  scale_color_manual(values = c("#D5006D", "#6A1B9A")) +  
  theme(axis.text.x = element_text(angle = 45, hjust = 1)) +
  theme(legend.position = "none") 

# Prueba T 0.0021609
# Mann Whitnery   0.0005718317
```

REGRESIONES {data-icon="fa-sharp-duotone fa-solid fa-location-dot"}
===================================== 

Column {data-width=500}
-----------------------------------------------------------------------

### Modelo general: linealidad

```{r}
modelo1 = lm(cal_vida ~ reg_pol - 1 + CAM_FACTOR +  pobla + PBI_perk + tasa_infla + div_admi, data = data)
plot(modelo1, 1)
# Que la raya sea horizontal y cercano a 0
```

### Modelo general: homocedasticidad

```{r}
plot(modelo1, 3)
# Se rechaza que haya homcedasticidad pues al realizar la prueba de Breusch - Pagan el resultado del p-value fue de	0.4402323. 
```

Column {data-width=500}
-----------------------------------------------------------------------

### Modelo general: normalidad de residuos

```{r}
# puntos cerca a la diagonal?
plot(modelo1, 2) #resultado según Shapiro - Wilk en el p - value es de 0.002 por lo cual los datos no son normales
```




