---
title: "América Latina vs Europa"
output: 
  flexdashboard::flex_dashboard:
    orientation: columns
    vertical_layout: fill
---

```{r setup, include=FALSE}
library(flexdashboard)
library(rio)
data_sd =import("data_fd.xlsx")
```

DATOS GENERALES {data-icon="fa-sharp-duotone fa-solid fa-location-dot"}
===================================== 

Column {data-width=650}
-----------------------------------------------------------------------

### Puntaje de calidad de vida según país (0 - 25)

```{r}
library(ggplot2)
library(dplyr)
data_sd %>% 
  ggplot(aes(x = PAIS, y = suma)) + 
  geom_bar(stat = "identity", color = "blue", fill = "#00BFFF", width = 0.6) + 
  ggtitle("Puntaje de calidad de vida según país") + 
  theme(axis.text.x = element_text(angle = 90, hjust = 1, size = 8))
```

Column {data-width=350}
-----------------------------------------------------------------------

### Boxplot de los países analizados según nivel de calidad de vida

```{r}
library(ggplot2)
ggplot(data_sd, aes(x = factor(cal_vida, levels = c("Muy Baja", "Baja", "Media", "Alta", "Muy Alta")), 
                 y = suma, 
                 color = cal_vida)) + 
  geom_boxplot() + 
  geom_jitter(shape = 16, position = position_jitter(0.3), alpha = 0.6) +  
  theme_classic() + 
  expand_limits(y = c(0, 25)) +  
  ggtitle("Boxplot de la Suma por Calificación de Vida") +  
  xlab("Nivel de Calidad de Vida") +  
  ylab("Suma")  
```

### Variación entre Europa y América Latina

```{r}
base=ggplot(data=data_sd, aes(x=CONTINENTE, y=suma))
base + geom_boxplot(notch = T) +  geom_jitter(color="black", size=0.4, alpha=0.9) + theme(axis.text.x = element_text(angle = 45, hjust = 1))
```


RELACIONES VARIABLES NUM {data-icon="fa-sharp-duotone fa-solid fa-chart-scatter"}
===================================== 

Column {data-width=500}
-----------------------------------------------------------------------

### Relación entre el puntaje de calidad de vida y la densidad poblacional

```{r}
library(ggrepel)
base=ggplot(data=data_sd, aes(x=pobla, y=suma))
scatter = base + geom_point()
scatterText = scatter + geom_text_repel(aes(label=PAIS),size=2)
scatterText
```


### Relación entre el PBI per cápita y el puntaje de calidad de vida

```{r}
library(ggrepel)
base=ggplot(data=data_sd, aes(x=PBI_perk, y=suma))
scatter = base + geom_point()
scatterText = scatter + geom_text_repel(aes(label=PAIS),size=2)
scatterText
```


Column {data-width=500}
-----------------------------------------------------------------------

### Relación entre la tasa de inflación (%) y el puntaje de calidad de vida 

```{r}
library(ggrepel)
base=ggplot(data=data_sd, aes(x=tasa_infla, y=suma))
scatter = base + geom_point()
scatterText = scatter + geom_text_repel(aes(label=PAIS),size=2)
scatterText
```


### Relación entre la división administrativa territorial y el puntaje de calidad de vida

```{r}
library(ggrepel)
base=ggplot(data=data_sd, aes(x=div_admi, y=suma))
scatter = base + geom_point()
scatterText = scatter + geom_text_repel(aes(label=PAIS),size=2)
scatterText
```

RELACIONES VARIABLES NUM - CAT {data-icon="faVectorPolygon"}
===================================== 

Column {data-width=500}
-----------------------------------------------------------------------

### Relación entre el régimen político y el puntaje de calidad de vida

```{r}
base=ggplot(data=data_sd, aes(x=reg_pol, y=suma))
base + geom_boxplot(notch = T) +  geom_jitter(color="black", size=0.4, alpha=0.9) + theme(axis.text.x = element_text(angle = 45, hjust = 1))
```


Column {data-width=500}
-----------------------------------------------------------------------

### Relación entre la estructura legislativa y el puntaje de calidad de vida

```{r}
base=ggplot(data=data_sd, aes(x=cam, y=suma))
base + geom_boxplot(notch = T) +  geom_jitter(color="black", size=0.4, alpha=0.9) + theme(axis.text.x = element_text(angle = 45, hjust = 1))
```

CLUSTER {data-icon="fa-solid fa-sitemap"}
===================================== 

Column {data-width=500}
-----------------------------------------------------------------------

### Gráfico

```{r}
cor(data_sd[, c(7, 11, 12, 13, 14)], use = "pairwise.complete.obs")
```

```{r}
dataClus=data_sd[, c(7, 11, 12, 13, 14)]
row.names(dataClus)=data_sd$PAIS
```

```{r}
library(cluster)
g.dist <- daisy(dataClus, metric = "gower")
```

```{r}
set.seed(123)
library(factoextra)
res.agnes<- hcut(g.dist, k = 5,hc_func='agnes',hc_method = "ward.D")
dataClus$agnes=res.agnes$cluster
```

```{r}
fviz_dend(res.agnes, cex = 0.5, horiz = T,main = "")
```

Column {data-width=500} 
-----------------------------------------------------------------------

### Gráfico

```{r}
fviz_silhouette(res.agnes,print.summary = F)
```

