---
title: "Trabajo Final Avalos y Valverde"
author: "Valverde, Andrea"
date: "2024-11-25"
output:
  word_document: default
  html_document: default
---

```{r}
library(rio)
edu=import("Educacion.xls")
emple=import("desempleo.xls")
tec=import("tecnologia.xls")
vivi=import("saneamiento.xls")
salud=import("mortalidad.xls")
```

```{r}
library(dplyr)
summary(salud)
```

```{r}
salud$mortalidad_rec = 65.208-salud$mortalidad + 1.284
summary(salud)
```

```{r}
library(dplyr)
summary(edu)
```
```{r}
summary(tec)
```
```{r}
summary(vivi)
```
```{r}
summary(emple)
```

```{r}
emple$empleo_rec = 37.852-emple$empleo + 0.130
summary(emple)
```
```{r}
salud_apoyo <- salud[, c("Country Name", "mortalidad_rec")]
emple_apoyo <- emple[, c("Country Name", "empleo_rec")]
```

# MERGE
```{r}
edu_emple=merge(edu,emple_apoyo,by="Country Name")
 edu_emple
```
```{r}
ee_tec=merge(edu_emple,tec,by="Country Name")
 ee_tec
```
```{r}
eet_vivi=merge(ee_tec,vivi,by="Country Name")
 eet_vivi
```
```{r}
indicador=merge(eet_vivi,salud_apoyo,by="Country Name")
 indicador
```

```{r}
indicador <- indicador %>%
  rename(PAIS = `Country Name`)
```


```{r}
str(indicador)
```

```{r}
# Define los nombres específicos que deseas seleccionar
nombres_especificos <- c("Albania","Andorra","Austria","Belarús","Bélgica","Bosnia y Herzegovina","Bulgaria","Croacia","Chipre","República Checa","Dinamarca","Estonia","Finlandia","Francia","Alemania","Grecia","Hungría","Islandia","Irlanda","Italia","Kosovo","Letonia","Liechtenstein","Lituania","Luxemburgo","Malta","República de Moldova","Mónaco","Montenegro","Países Bajos","Macedonia del Norte","Noruega","Polonia","Portugal","Rumania","San Marino","Serbia","República Eslovaca","Eslovenia","España","Suecia", "Suiza","Ucrania", "Reino Unido", "Argentina","Bolivia","Brasil","Chile","Colombia","Ecuador","Guyana","Paraguay","Perú","Suriname","Uruguay","Venezuela","Guatemala","México","Panamá","Costa Rica","Nicaragua","Honduras","El Salvador","Belice","Cuba","República Dominicana","Haití")

# Filtra la base de datos 'indicador' usando la columna 'names country'
indicador_filtrado <- subset(indicador, `PAIS` %in% nombres_especificos)

# Muestra el data frame filtrado
print(indicador_filtrado)
```

```{r}
str (indicador_filtrado)
```

```{r}
datos_std <- as.data.frame(scale(indicador_filtrado[, c("matricula_edu22", "empleo_rec","telef_fija22","saneamiento","mortalidad_rec")]))
print(datos_std)
```

```{r}
datos_std <- na.omit(datos_std)
indicador_filtrado <- na.omit(indicador_filtrado)
```

```{r}
library(dplyr)
indicador_filtrado |> 
  summarise ( ds_laboral = sd (empleo_rec),
             ds_educacion =sd(matricula_edu22),
             ds_salud =sd (mortalidad_rec),
             ds_vivienda = sd (saneamiento),
             ds_tecnologia =sd (telef_fija22))
indicador_filtrado
```

```{r}
library(psych)
library(ggplot2)
library(corrplot)
```

```{r}
kmo_result <- KMO(datos_std)
print(kmo_result)
```

```{r}
bartlett_result <- cortest.bartlett(cor(datos_std), n = nrow(datos_std))
print(bartlett_result)
```

```{r}
library(corrplot)
cor_matrix <- cor(datos_std)
corrplot(cor_matrix, 
         method = "color", 
         col = colorRampPalette(c("white", "purple", "pink"))(200), 
         addCoef.col = "black",  # Números en color negro
         tl.col = "black",       # Etiquetas en color negro
         cl.lim = c(-1, 1),      # Escala de colores entre -1 y 1
         number.cex = 0.7)       # Tamaño de los números

```


```{r}
cortest.bartlett(cor_matrix,n=nrow(datos_std))$p.value>0.05
```

```{r}
library(matrixcalc)
is.singular.matrix(cor_matrix)
```

```{r}
fa_parallel <- fa.parallel(datos_std, fm = "ml", fa = "fa")
```


```{r}
fa.parallel(datos_std, fa = 'fa',correct = T,plot = F)
```

```{r}
fa_result <- fa(datos_std, nfactors = 1, rotate = "varimax", fm = "ml")
print(fa_result)
```


```{r}
print(fa_result$loadings,cutoff = 0.5)
```


```{r}
fa.diagram(fa_result,main = "Resultados del EFA")
```

Mayor aporte a factores:
```{r}
sort(fa_result$communality)
```
Contribución a la construcción de más de un factor:
```{r}
sort(fa_result$complexity)
```
Tucker Lewis
```{r}
fa_result$TLI
```
RMS
```{r}
fa_result$rms
```
RMSEA
```{r}
fa_result$RMSEA
```
BIC
```{r}
fa_result$BIC
```
OBTENCIÓN DE ÍNDICES: calcular dos índices que resuman los dos factores
```{r}
as.data.frame(fa_result$scores)%>%head()
```

```{r}
# normalizando
library(BBmisc)
```


```{r}
summary(datos_std)
```

```{r}
factor_scores <- factor.scores(datos_std, fa_result)
datos_std$factor_score <- factor_scores$scores
```

```{r}
# Agregar columnas estandarizadas al data frame original
indicador_filtrado$i_edu <- datos_std$matricula_edu22
indicador_filtrado$i_emple <- datos_std$empleo_rec
indicador_filtrado$i_tec <- datos_std$telef_fija22
indicador_filtrado$i_vivi <- datos_std$saneamiento
indicador_filtrado$i_salud <- datos_std$mortalidad_rec
indicador_filtrado$cal_vida <- datos_std$factor_score
```


```{r}
library(rio)
EU_AL=import("EU_AL.xlsx")
```

```{r}
str(EU_AL)
```

```{r}
EU_AL <- EU_AL %>%
  mutate(across(c(PBI_perk, tasa_infla), as.numeric))
```

```{r}
str(EU_AL)
```

```{r}
data=merge(indicador_filtrado,EU_AL,by="PAIS")
 data
```

```{r}
data <- na.omit(data)
```

```{r}
data$cam <- factor(data$cam, levels = c("unicameral", "bicameral"))
str(data$cam)
```

```{r}
table(data$cam)
```


```{r}
data$reg_pol <- factor(data$reg_pol, levels = c("Democracia parlamentaria","Republica presidencial","Monarquia constitucional",  "Republica federal","Republica parlamentaria federal", "Republica parlamentaria", "Republica semipresidencial", "Estado comunista"))
str(data$reg_pol)
```

```{r}
table(data$reg_pol)
```


```{r}
summary(data$cal_vida)
```

```{r}
library(DescTools)

allStats=c(summary(data$cal_vida),
  sd=sd(data$cal_vida),
  skew=Skew(data$cal_vida),
  kurt=Kurt(data$cal_vida),
  cv=CoefVar(data$cal_vida))
allStats
```

```{r}
library(ggplot2)

barras_vida=ggplot(data=data,
            aes(x=cal_vida))
histogram= barras_vida + geom_histogram(aes(y = after_stat(density)),
                 colour = 1, fill = "plum",bins=10) +  
    stat_function(fun = dnorm,
                  args = list(mean = allStats['Mean'],
                              sd = allStats['sd']),col='red')
    
histogram
```

```{r}
library(ggplot2)

boxvida <- ggplot(data = data, aes(y = cal_vida))

boxplot <- boxvida + 
  geom_boxplot(fill = "lightblue", color = "purple") + 
  geom_hline(aes(yintercept = mean(cal_vida)), color = "orange", linetype = "dashed", size = 1) +  # Media
  theme_minimal() +  # Tema minimalista
  theme(
    panel.background = element_rect(fill = "lightgray", color = "lightgray"),  # Fondo gris suave
    plot.background = element_rect(fill = "lavender", color = "lavender"),  # Fondo  fuera del gráfico
    axis.text = element_text(color = "black"),  # Colores de las letras y números en azul oscuro
    axis.title = element_text(color = "darkblue")  # Títulos de los ejes en azul oscuro
  )

boxplot

```

```{r}
library(ggplot2)
data |>
  ggplot(aes(x = PAIS, y = cal_vida, fill = factor(PAIS))) +
  geom_bar(stat = "identity", color = "blue", width = 0.6) + 
  ggtitle("Puntaje de calidad de vida según país") + 
  theme(axis.text.x = element_text(angle = 90, hjust = 1, size = 8)) +
  viridis::scale_fill_viridis(discrete = TRUE) +  
  theme(legend.position = "none")

```


```{r}
library(ggplot2)

data |>
  ggplot(aes(x = PAIS, y = cal_vida, fill = factor(PAIS))) +  # Usar PAIS como factor para asignar colores
  geom_bar(stat = "identity", color = "blue", width = 0.6) + 
  ggtitle("Puntaje de calidad de vida según país") + 
  theme(axis.text.x = element_text(angle = 90, hjust = 1, size = 8)) +
  viridis::scale_fill_viridis(discrete = TRUE) +  # Usar una paleta discreta de colores
  theme(
    legend.position = "bottom",  # Mover la leyenda a la parte inferior
    legend.key.size = unit(0.2, "cm"),  # Reducir el tamaño de los elementos de la leyenda
    legend.title = element_blank(),  # Eliminar el título de la leyenda
    legend.text = element_text(size = 6)  # Reducir el tamaño del texto de la leyenda
  )

```


# CLUSTER

```{r}
str(data)
```


```{r}
names(data)
```


```{r}
dataClus=data[,c(12,16, 17, 18, 19)]
row.names(dataClus)=data$PAIS
```

```{r}
dataClus$cal_vida <- as.numeric(dataClus$cal_vida)
```

```{r}
library(cluster)
g.dist = daisy(dataClus, metric="gower")
```


## ESTRATEGIA DE PARTICIÓN

### PAM
```{r}
library(factoextra)
fviz_nbclust(dataClus, pam,diss=g.dist,method = "gap_stat",k.max = 10,verbose = F)
```


### AGNES
```{r}
## PARA JERARQUICO

fviz_nbclust(dataClus, hcut,diss=g.dist,method = "gap_stat",k.max = 10,verbose = F,hc_func = "agnes")
```

### DIANA
```{r}
## PARA JERARQUICO

fviz_nbclust(dataClus, hcut,diss=g.dist,method = "gap_stat",k.max = 10,verbose = F,hc_func = "diana")
```


# ANÁLISIS DE CORRELACIÓN ENTRE VARIABLES NUMÉRICAS
## calidad de vida con pobla

```{r}
library(ggplot2)
library(ggrepel)


base1 <- ggplot(data = data, aes(x = cal_vida, y = pobla))

scatter <- base1 + 
  geom_point(aes(color = PAIS), size = 2)  # Colorear los puntos según la variable PAIS

# Añadir etiquetas con 'geom_text_repel' y cambiar color de las etiquetas
scatterText <- scatter + 
  geom_text_repel(aes(label = PAIS, color = PAIS), size = 3)  # Etiquetas de color

scatterText + theme(legend.position = "none")
```

```{r}
f1=formula(~cal_vida + pobla)
```

```{r}
pearsonf1=cor.test(f1,data=data)[c('estimate','p.value')]
pearsonf1
```

```{r}
spearmanf1=cor.test(f1,data=data,method='spearman',exact=F)[c('estimate','p.value')]
spearmanf1
```

## calidad de vida y PBI per cápita

```{r}
library(ggplot2)
library(ggrepel)

base2 <- ggplot(data = data, aes(x = cal_vida, y = PBI_perk))

# Gráfico de dispersión con colores personalizados para los puntos
scatter <- base2 + 
  geom_point(aes(color = PAIS), size = 2)  # Colorear los puntos según la variable PAIS

# Añadir etiquetas con 'geom_text_repel' y cambiar color de las etiquetas
scatterText <- scatter + 
  geom_text_repel(aes(label = PAIS, color = PAIS), size = 3)  # Etiquetas de color

# Quitar la leyenda
scatterText + theme(legend.position = "none")

```

```{r}
f2=formula(~cal_vida + PBI_perk)
```

```{r}
pearsonf2=cor.test(f2,data=data)[c('estimate','p.value')]
pearsonf2
```

```{r}
spearmanf2=cor.test(f1,data=data,method='spearman',exact=F)[c('estimate','p.value')]
spearmanf2
```
## calidad de vida y tasa de inflación
```{r}
library(ggplot2)
library(ggrepel)

base3 <- ggplot(data = data, aes(x = cal_vida, y = tasa_infla))

# Gráfico de dispersión con colores personalizados para los puntos
scatter <- base3 + 
  geom_point(aes(color = PAIS), size = 2)  # Colorear los puntos según la variable PAIS

# Añadir etiquetas con 'geom_text_repel' y cambiar color de las etiquetas
scatterText <- scatter + 
  geom_text_repel(aes(label = PAIS, color = PAIS), size = 3)  # Etiquetas de color

# Quitar la leyenda
scatterText + theme(legend.position = "none")

```


```{r}
f3=formula(~ cal_vida  + tasa_infla )
```

```{r}
pearsonf3=cor.test(f3,data=data)[c('estimate','p.value')]
pearsonf3
```
## calidad de vida y división administrativa
```{r}
library(ggplot2)
library(ggrepel)

base4 <- ggplot(data = data, aes(x = cal_vida, y = div_admi))

# Gráfico de dispersión con colores personalizados para los puntos
scatter <- base4 + 
  geom_point(aes(color = PAIS), size = 2)  # Colorear los puntos según la variable PAIS

# Añadir etiquetas con 'geom_text_repel' y cambiar color de las etiquetas
scatterText <- scatter + 
  geom_text_repel(aes(label = PAIS, color = PAIS), size = 3)  # Etiquetas de color

# Quitar la leyenda
scatterText + theme(legend.position = "none")

```

```{r}
f4=formula(~ cal_vida + div_admi )
```

```{r}
pearsonf4=cor.test(f4,data=data)[c('estimate','p.value')]
pearsonf4
```

# ANÁLISIS DE CORRELACIÓN ENTRE VARIABLE NUMÉRICA CON CATEGÓRICA 

```{r}
str(data)
```

```{r}
library(ggplot2)
library(viridis)

base5 <- ggplot(data = data, aes(x = reg_pol, y = cal_vida, fill = reg_pol, color = reg_pol))

base5 + 
  geom_boxplot(notch = TRUE, alpha = 0.5) +  # Ajusta la transparencia de las cajas
  geom_jitter(size = 0.4, alpha = 0.9, width = 0.2) + 
  scale_fill_viridis(discrete = TRUE, option = "B", alpha = 0.5) +  
  scale_color_viridis(discrete = TRUE, option = "B") +  
  theme(axis.text.x = element_text(angle = 45, hjust = 1)) +
  theme(legend.position = "none")
```


```{r}
f5=formula(cal_vida~reg_pol)
```


```{r}
library(ggplot2)
library(RColorBrewer)

# Definir una paleta de colores personalizada
colores_fill <- c("lightblue", "lightyellow") 
colores_bordes <- c("darkblue", "gold")  # Colores de bordes: Celeste oscuro y dorado

base6 <- ggplot(data = data, aes(x = cam, y = cal_vida, fill = cam))

base6 + 
  geom_boxplot(notch = TRUE, aes(color = cam), alpha = 0.5, size = 0.5) + 
  geom_jitter(aes(color = cam), size = 2, alpha = 0.9) +  
  scale_fill_manual(values = colores_fill) +  
  scale_color_manual(values = colores_bordes) +  
  theme(axis.text.x = element_text(angle = 45, hjust = 1)) +
  theme(legend.position = "none")

```

```{r}
f6=formula(cal_vida~cam)
```

```{r}
(student_T=t.test(f6,data=data)[c('estimate','p.value')])
```

```{r}
(Mann_Whitnery=wilcox.test(f6,data=data,exact=F)['p.value'])
```


```{r}
library(ggplot2)

base7 <- ggplot(data = data, aes(x = CONTINENTE, y = cal_vida))

base7 + 
  geom_boxplot(notch = TRUE, aes(fill = CONTINENTE, color = CONTINENTE), alpha = 0.6, size = 0.5) +  # Cajas con bordes intensos
  geom_jitter(aes(color = CONTINENTE), size = 1, alpha = 0.9, width = 0.2, stroke = 1.2) +  # Puntos con bordes más intensos
  scale_fill_manual(values = c("pink", "plum")) +  # Paleta rosada y morada
  scale_color_manual(values = c("#D5006D", "#6A1B9A")) +  # Bordes en colores oscuros (rosado y morado)
  theme(axis.text.x = element_text(angle = 45, hjust = 1)) +
  theme(legend.position = "none")  # Quita la leyenda del gráfico


```

```{r}
f7=formula(cal_vida~CONTINENTE)
```

```{r}
(student_T=t.test(f7,data=data)[c('estimate','p.value')])
```

```{r}
(Mann_Whitnery=wilcox.test(f7,data=data,exact=F)['p.value'])
```

# MODELO LINEAL MULTIPLE

```{r}
data <- data %>%
  mutate(CAM_FACTOR = case_when(
    cam == "unicameral" ~ 0,
    cam == "bicameral" ~ 1),
    CAM_FACTOR = as.factor(CAM_FACTOR))

# Segundo caso: usar fastdummies
library(fastDummies)
```

```{r}
library(dplyr)
library(fastDummies)
data = dummy_cols(data,  select_columns = c("cam"))
data = data %>% rename(UNICAM=cam_unicameral, BICAM=cam_bicameral)
```

## GENERAL

```{r}
modelo1 = lm(cal_vida ~ reg_pol - 1 + CAM_FACTOR +  pobla + PBI_perk + tasa_infla + div_admi, data = data)
summary(modelo1)
```
GRÁFICO DE RESIDUOS
```{r}
# Ajustar el modelo
modelo1 <- lm(cal_vida ~ reg_pol - 1 + CAM_FACTOR + pobla + PBI_perk + tasa_infla + div_admi, data = data)

# Crear un data frame con los valores ajustados (predichos) y los residuos
residuos <- data.frame(
  fitted = modelo1$fitted.values,  # Valores ajustados
  resid = modelo1$residuals       # Residuos
)

# Gráfico de residuos
library(ggplot2)

ggplot(residuos, aes(x = fitted, y = resid)) +
  geom_point() +  # Puntos de dispersión
  geom_smooth(method = "lm", color = "red", se = FALSE) +  # Línea de ajuste (suavizado)
  theme_minimal() +  # Tema limpio
  labs(
    x = "Valores ajustados (Predichos)",
    y = "Residuos",
    title = "Gráfico de residuos de la regresión lineal"
  ) +
  theme(plot.title = element_text(hjust = 0.5))  # Centrar título

```
GRAFICO DE COEFICIENTES
```{r}
# Ajustar el modelo
modelo1 <- lm(cal_vida ~ reg_pol - 1 + CAM_FACTOR + pobla + PBI_perk + tasa_infla + div_admi, data = data)

# Usar la librería 'broom' para obtener un resumen limpio de los coeficientes
library(broom)

# Resumen de los coeficientes
coeficientes <- tidy(modelo1)

# Graficar los coeficientes con ggplot2
library(ggplot2)

ggplot(coeficientes, aes(x = reorder(term, estimate), y = estimate)) +
  geom_point() +  # Puntos para los coeficientes
  geom_errorbar(aes(ymin = estimate - std.error, ymax = estimate + std.error), width = 0.2) +  # Barras de error
  coord_flip() +  # Voltear el gráfico para mayor claridad
  theme_minimal() +  # Estilo limpio
  labs(
    x = "Variables", 
    y = "Coeficientes",
    title = "Gráfico de coeficientes de la regresión lineal"
  ) +
  theme(plot.title = element_text(hjust = 0.5))  # Centrar el título

```


Un gráfico de coeficientes se utiliza generalmente para visualizar los coeficientes de un modelo de regresión, mostrando la magnitud y la dirección de la relación entre las variables independientes y la variable dependiente. Este tipo de gráfico es útil para interpretar los resultados de un modelo de regresión lineal o múltiple de manera clara y comprensible.

1. ¿Qué muestra un gráfico de coeficientes?
El gráfico de coeficientes visualiza los coeficientes estimados (junto con sus intervalos de confianza) para cada variable independiente en el modelo. En una regresión múltiple, esto podría incluir tanto las variables continuas como las categóricas (si se usan variables ficticias o "dummy variables").

Elementos clave del gráfico de coeficientes:
Eje vertical: Representa las diferentes variables independientes del modelo (por ejemplo, PBI_perk, reg_pol, etc.).
Eje horizontal: Representa el valor del coeficiente estimado para cada variable. Este valor indica cuánto cambia la variable dependiente (por ejemplo, cal_vida) por cada unidad de cambio en la variable independiente, manteniendo constantes las demás variables.
Intervalos de confianza: Usualmente, se añaden intervalos de confianza alrededor de cada coeficiente (por ejemplo, al 95%), que indican el rango dentro del cual se espera que se encuentre el coeficiente verdadero en la población.
2. Interpretación del gráfico de coeficientes
Coeficientes positivos: Si el coeficiente de una variable es positivo, significa que hay una relación directa entre esa variable independiente y la variable dependiente. Es decir, cuando la variable independiente aumenta, también lo hace la variable dependiente.

Coeficientes negativos: Si el coeficiente es negativo, indica una relación inversa. A medida que la variable independiente aumenta, la variable dependiente disminuye.

Magnitud del coeficiente: Cuanto mayor sea el valor absoluto del coeficiente, mayor será el efecto de esa variable sobre la variable dependiente. Los coeficientes pequeños indican un impacto más débil.

Intervalos de confianza:

Si el intervalo de confianza incluye 0, el coeficiente no es estadísticamente significativo (no hay evidencia suficiente para concluir que la variable tenga un efecto en la variable dependiente).
Si el intervalo de confianza no incluye 0, hay evidencia suficiente de que la variable tiene un impacto estadísticamente significativo.
Orden de las variables: El gráfico puede ordenar las variables por la magnitud de los coeficientes para hacer más fácil la comparación de sus efectos relativos.

En el gráfico de coeficientes podrías ver algo como esto:
reg_polRepublica presidencial: Si el coeficiente es negativo (-0.5685), significa que, en promedio, los países con una República presidencial tienen una calificación de vida menor que aquellos con la categoría base (por ejemplo, Democracia parlamentaria), manteniendo constantes las demás variables. Si el intervalo de confianza no incluye 0, esta relación es significativa.

CAM_FACTOR1: Si el coeficiente es negativo (-0.1442) y su intervalo de confianza incluye 0, no hay evidencia suficiente para afirmar que esta variable tenga un impacto significativo en la calificación de vida.

PBI_perk: Si el coeficiente es positivo (8.618e-06), sugiere que a medida que aumenta el PBI per cápita, la calificación de vida aumenta también, pero probablemente este efecto es muy pequeño dado que el coeficiente es tan bajo.

pobla: Si el coeficiente es cercano a 0 (-8.281e-10) y su intervalo de confianza incluye 0, esto sugiere que la población no tiene un efecto significativo en la calificación de vida.


GRAFICO DE PARES
```{r}
# Crear un gráfico de pares básico
pairs(data[, c("cal_vida", "reg_pol", "CAM_FACTOR", "pobla", "PBI_perk", "tasa_infla", "div_admi")])
```

```{r}
library(GGally)

# Crear un gráfico de pares con 'ggpairs'
ggpairs(data[, c("cal_vida", "reg_pol", "CAM_FACTOR", "pobla", "PBI_perk", "tasa_infla", "div_admi")])

```


GRAFICO DE CORRELACIÓN
```{r}
library(corrplot)

# Calcular la matriz de correlación
correlation_matrix <- cor(data[, c("cal_vida", "pobla", "PBI_perk", "tasa_infla", "div_admi")])

# Crear el gráfico de correlación
corrplot(correlation_matrix, method = "circle", type = "upper", order = "hclust", 
         addCoef.col = "black", tl.col = "black", tl.srt = 45, 
         title = "Matriz de correlación de las variables")

```


### BICAMERALIDAD
```{r}
modelo2 = lm(cal_vida ~ reg_pol - 1 + BICAM +  pobla + PBI_perk + tasa_infla + div_admi, data = data)
summary(modelo2)
```
### UNICAMERAL
```{r}
modelo3 = lm(cal_vida ~ reg_pol - 1 + UNICAM +  pobla + PBI_perk + tasa_infla + div_admi, data = data)
summary(modelo3)
```

## SOLO CATEGÓRICAS
```{r}
modelo_lm1 <- lm(cal_vida ~ reg_pol - 1 + CAM_FACTOR, data = data)

summary(modelo_lm1)
```
### UNICAMERAL
```{r}
modelo_lm2 <- lm(cal_vida ~ reg_pol - 1 + UNICAM, data = data)

summary(modelo_lm2)
```
### BICAMERAL
```{r}
modelo_lm3 <- lm(cal_vida ~ reg_pol - 1 + BICAM, data = data)

summary(modelo_lm3)
```

## NUMÉRICAS
### Población y división administrativa (territorio)
```{r}
modelo_lm_num1 = lm(cal_vida ~  pobla + div_admi, data = data)
summary(modelo_lm_num1)
```

### Aspectos económicos
```{r}
modelo_lm_num2 = lm(cal_vida ~ PBI_perk + tasa_infla, data = data)
summary(modelo_lm_num2)
```


















