---
title: "Trabajo Final Avalos y Valverde"
author: "Valverde, Andrea"
date: "2024-11-25"
output:
  pdf_document: default
  html_document: default
  word_document: default
---

```{r}
library(rio)
edu=import("Educacion.xls")
emple=import("desempleo.xls")
tec=import("tecnologia.xls")
vivi=import("saneamiento.xls")
salud=import("mortalidad.xls")
```

```{r}
library(dplyr)
summary(salud)
```

```{r}
salud$mortalidad_rec = 65.208-salud$mortalidad + 1.284
summary(salud)
```

```{r}
library(dplyr)
summary(edu)
```

```{r}
summary(tec)
```

```{r}
summary(vivi)
```

```{r}
summary(emple)
```

```{r}
emple$empleo_rec = 37.852-emple$empleo + 0.130
summary(emple)
```

```{r}
salud_apoyo <- salud[, c("Country Name", "mortalidad_rec")]
emple_apoyo <- emple[, c("Country Name", "empleo_rec")]
```

# MERGE

```{r}
edu_emple=merge(edu,emple_apoyo,by="Country Name")
 edu_emple
```

```{r}
ee_tec=merge(edu_emple,tec,by="Country Name")
 ee_tec
```

```{r}
eet_vivi=merge(ee_tec,vivi,by="Country Name")
 eet_vivi
```

```{r}
indicador=merge(eet_vivi,salud_apoyo,by="Country Name")
 indicador
```

```{r}
indicador <- indicador %>%
  rename(PAIS = `Country Name`)
```

```{r}
str(indicador)
```

```{r}

nombres_especificos <- c("Albania","Andorra","Austria","Belarús","Bélgica","Bosnia y Herzegovina","Bulgaria","Croacia","Chipre","República Checa","Dinamarca","Estonia","Finlandia","Francia","Alemania","Grecia","Hungría","Islandia","Irlanda","Italia","Kosovo","Letonia","Liechtenstein","Lituania","Luxemburgo","Malta","República de Moldova","Mónaco","Montenegro","Países Bajos","Macedonia del Norte","Noruega","Polonia","Portugal","Rumania","San Marino","Serbia","República Eslovaca","Eslovenia","España","Suecia", "Suiza","Ucrania", "Reino Unido", "Argentina","Bolivia","Brasil","Chile","Colombia","Ecuador","Guyana","Paraguay","Perú","Suriname","Uruguay","Venezuela","Guatemala","México","Panamá","Costa Rica","Nicaragua","Honduras","El Salvador","Belice","Cuba","República Dominicana","Haití")

indicador_filtrado <- subset(indicador, `PAIS` %in% nombres_especificos)
print(indicador_filtrado)
```

```{r}
str (indicador_filtrado)
```

# ESTANDARIZACIÓN DE DATOS

```{r}
datos_std <- as.data.frame(scale(indicador_filtrado[, c("matricula_edu22", "empleo_rec","telef_fija22","saneamiento","mortalidad_rec")]))
print(datos_std)
```

```{r}
datos_std <- na.omit(datos_std)
indicador_filtrado <- na.omit(indicador_filtrado)
```

```{r}
library(dplyr)
indicador_filtrado |> 
  summarise ( ds_laboral = sd (empleo_rec),
             ds_educacion =sd(matricula_edu22),
             ds_salud =sd (mortalidad_rec),
             ds_vivienda = sd (saneamiento),
             ds_tecnologia =sd (telef_fija22))
```

```{r}
library(psych)
library(ggplot2)
library(corrplot)
```

## PRUEBAS

```{r}
kmo_result <- KMO(datos_std)
print(kmo_result)
```

```{r}
bartlett_result <- cortest.bartlett(cor(datos_std), n = nrow(datos_std))
print(bartlett_result)
```

# GRÁFICO DE CORRELACIÓN - ANÁLISIS FACTORIAL

```{r}
library(corrplot)
cor_matrix <- cor(datos_std)
corrplot(cor_matrix, 
         method = "color", 
         col = colorRampPalette(c("white", "purple", "pink"))(200), 
         addCoef.col = "black",  # Números en color negro
         tl.col = "black",       # Etiquetas en color negro
         cl.lim = c(-1, 1),      # Escala de colores entre -1 y 1
         number.cex = 0.7)       # Tamaño de los números

```

```{r}
cortest.bartlett(cor_matrix,n=nrow(datos_std))$p.value>0.05
```

```{r}
library(matrixcalc)
is.singular.matrix(cor_matrix)
```

```{r}
fa_parallel <- fa.parallel(datos_std, fm = "ml", fa = "fa")
```

```{r}
fa.parallel(datos_std, fa = 'fa',correct = T,plot = F)
```

```{r}
fa_result <- fa(datos_std, nfactors = 1, rotate = "varimax", fm = "ml")
print(fa_result)
```

```{r}
print(fa_result$loadings,cutoff = 0.5)
```

```{r}
fa.diagram(fa_result,main = "Resultados del EFA")
```

Mayor aporte a factores:

```{r}
sort(fa_result$communality)
```

Contribución a la construcción de más de un factor:

```{r}
sort(fa_result$complexity)
```

Tucker Lewis

```{r}
fa_result$TLI
```

RMS

```{r}
fa_result$rms
```

RMSEA

```{r}
fa_result$RMSEA
```

BIC

```{r}
fa_result$BIC
```

OBTENCIÓN DE ÍNDICES: calcular dos índices que resuman los dos factores

```{r}
as.data.frame(fa_result$scores)%>%head()
```

```{r}
# normalizando
library(BBmisc)
```

```{r}
summary(datos_std)
```

```{r}
factor_scores <- factor.scores(datos_std, fa_result)
datos_std$factor_score <- factor_scores$scores
```

```{r}
# Agregar columnas estandarizadas al data frame original
indicador_filtrado$i_edu <- datos_std$matricula_edu22
indicador_filtrado$i_emple <- datos_std$empleo_rec
indicador_filtrado$i_tec <- datos_std$telef_fija22
indicador_filtrado$i_vivi <- datos_std$saneamiento
indicador_filtrado$i_salud <- datos_std$mortalidad_rec
indicador_filtrado$cal_vida <- datos_std$factor_score
```

# INSERCIÓN DE VARIABLES INDEPENDIENTES - MERGE

```{r}
library(rio)
EU_AL=import("EU_AL.xlsx")
```

```{r}
str(EU_AL)
```

```{r}
EU_AL <- EU_AL %>%
  mutate(across(c(PBI_perk, tasa_infla), as.numeric))
```

```{r}
str(EU_AL)
```

```{r}
data=merge(indicador_filtrado,EU_AL,by="PAIS")
 data
```

```{r}
data <- na.omit(data)
```

```{r}
data$cam <- factor(data$cam, levels = c("unicameral", "bicameral"))
str(data$cam)
```

```{r}
table(data$cam)
```

```{r}
data$reg_pol <- factor(data$reg_pol, levels = c("Democracia parlamentaria","Republica presidencial","Monarquia constitucional",  "Republica federal","Republica parlamentaria federal", "Republica parlamentaria", "Republica semipresidencial", "Estado comunista"))
str(data$reg_pol)
```

```{r}
table(data$reg_pol)
```

```{r}
summary(data$cal_vida)
```

```{r}
library(DescTools)

allStats=c(summary(data$cal_vida),
  sd=sd(data$cal_vida),
  skew=Skew(data$cal_vida),
  kurt=Kurt(data$cal_vida),
  cv=CoefVar(data$cal_vida))
allStats
```

```{r}
library(ggplot2)

barras_vida=ggplot(data=data,
            aes(x=cal_vida))
histogram= barras_vida + geom_histogram(aes(y = after_stat(density)),
                 colour = 1, fill = "plum",bins=10) +  
    stat_function(fun = dnorm,
                  args = list(mean = allStats['Mean'],
                              sd = allStats['sd']),col='red')
    
histogram
```

```{r}
library(ggplot2)

boxvida <- ggplot(data = data, aes(y = cal_vida))

boxplot <- boxvida + 
  geom_boxplot(fill = "lightblue", color = "purple") + 
  geom_hline(aes(yintercept = mean(cal_vida)), color = "orange", linetype = "dashed", size = 1) +  # Media
  theme_minimal() +  # Tema minimalista
  theme(
    panel.background = element_rect(fill = "lightgray", color = "lightgray"),  # Fondo gris suave
    plot.background = element_rect(fill = "lavender", color = "lavender"),  # Fondo  fuera del gráfico
    axis.text = element_text(color = "black"),  # Colores de las letras y números en azul oscuro
    axis.title = element_text(color = "darkblue")  # Títulos de los ejes en azul oscuro
  )

boxplot

```

```{r}
library(ggplot2)
data |>
  ggplot(aes(x = PAIS, y = cal_vida, fill = factor(PAIS))) +
  geom_bar(stat = "identity", color = "blue", width = 0.6) + 
  ggtitle("Puntaje de calidad de vida según país") + 
  theme(axis.text.x = element_text(angle = 90, hjust = 1, size = 8)) +
  viridis::scale_fill_viridis(discrete = TRUE) +  
  theme(legend.position = "none")

```

```{r}
library(ggplot2)

data |>
  ggplot(aes(x = PAIS, y = cal_vida, fill = factor(PAIS))) +  
  geom_bar(stat = "identity", color = "blue", width = 0.6) + 
  ggtitle("Puntaje de calidad de vida según país") + 
  theme(axis.text.x = element_text(angle = 90, hjust = 1, size = 8)) +
  viridis::scale_fill_viridis(discrete = TRUE) +  
  theme(
    legend.position = "bottom",  
    legend.key.size = unit(0.25, "cm"), 
    legend.title = element_blank(), 
    legend.text = element_text(size = 5)  
  )

```

# CLUSTER

```{r}
str(data)
```

```{r}
names(data)
```

```{r}
dataClus=data[,c(12,16, 17, 18, 19)]
row.names(dataClus)=data$PAIS
```

```{r}
dataClus$cal_vida <- as.numeric(dataClus$cal_vida)
```

```{r}
library(cluster)
g.dist = daisy(dataClus, metric="gower")
```

## ESTRATEGIA DE PARTICIÓN

### PAM

```{r}
library(factoextra)
fviz_nbclust(dataClus, pam,diss=g.dist,method = "gap_stat",k.max = 10,verbose = F)
```

## ESTRATEGIA JERÁRQUICA

### AGNES

```{r}

fviz_nbclust(dataClus, hcut,diss=g.dist,method = "gap_stat",k.max = 10,verbose = F,hc_func = "agnes")
```

### DIANA

```{r}

fviz_nbclust(dataClus, hcut,diss=g.dist,method = "gap_stat",k.max = 10,verbose = F,hc_func = "diana")
```

# ANÁLISIS DE CORRELACIÓN ENTRE VARIABLES NUMÉRICAS

## calidad de vida con pobla

```{r}
library(ggplot2)
library(ggrepel)


base1 <- ggplot(data = data, aes(x = cal_vida, y = pobla))

scatter <- base1 + 
  geom_point(aes(color = PAIS), size = 2)  
scatterText <- scatter + 
  geom_text_repel(aes(label = PAIS, color = PAIS), size = 3)  # Etiquetas de color

scatterText + theme(legend.position = "none")
```

```{r}
f1=formula(~cal_vida + pobla)
```

```{r}
pearsonf1=cor.test(f1,data=data)[c('estimate','p.value')]
pearsonf1
```

```{r}
spearmanf1=cor.test(f1,data=data,method='spearman',exact=F)[c('estimate','p.value')]
spearmanf1
```

## calidad de vida y PBI per cápita

```{r}
library(ggplot2)
library(ggrepel)

base2 <- ggplot(data = data, aes(x = cal_vida, y = PBI_perk))

scatter <- base2 + 
  geom_point(aes(color = PAIS), size = 2) 

scatterText <- scatter + 
  geom_text_repel(aes(label = PAIS, color = PAIS), size = 3)  
scatterText + theme(legend.position = "none")

```

```{r}
f2=formula(~cal_vida + PBI_perk)
```

```{r}
pearsonf2=cor.test(f2,data=data)[c('estimate','p.value')]
pearsonf2
```

```{r}
spearmanf2=cor.test(f2,data=data,method='spearman',exact=F)[c('estimate','p.value')]
spearmanf2
```

## calidad de vida y tasa de inflación

```{r}
library(ggplot2)
library(ggrepel)

base3 <- ggplot(data = data, aes(x = cal_vida, y = tasa_infla))


scatter <- base3 + 
  geom_point(aes(color = PAIS), size = 2)  
scatterText <- scatter + 
  geom_text_repel(aes(label = PAIS, color = PAIS), size = 3)  
scatterText + theme(legend.position = "none")

```

```{r}
f3=formula(~ cal_vida  + tasa_infla )
```

```{r}
pearsonf3=cor.test(f3,data=data)[c('estimate','p.value')]
pearsonf3
```

```{r}
spearmanf3=cor.test(f3,data=data,method='spearman',exact=F)[c('estimate','p.value')]
spearmanf3
```

## calidad de vida y división administrativa

```{r}
library(ggplot2)
library(ggrepel)

base4 <- ggplot(data = data, aes(x = cal_vida, y = div_admi))


scatter <- base4 + 
  geom_point(aes(color = PAIS), size = 2)  
scatterText <- scatter + 
  geom_text_repel(aes(label = PAIS, color = PAIS), size = 3)  
scatterText + theme(legend.position = "none")

```

```{r}
f4=formula(~ cal_vida + div_admi )
```

```{r}
pearsonf4=cor.test(f4,data=data)[c('estimate','p.value')]
pearsonf4
```

```{r}
spearmanf4=cor.test(f4,data=data,method='spearman',exact=F)[c('estimate','p.value')]
spearmanf4
```

# ANÁLISIS DE CORRELACIÓN ENTRE VARIABLE NUMÉRICA CON CATEGÓRICA

```{r}
str(data)
```

## calidad de vida con régimen político

```{r}
library(ggplot2)
library(viridis)

base5 <- ggplot(data = data, aes(x = reg_pol, y = cal_vida, fill = reg_pol, color = reg_pol))

base5 + 
  geom_boxplot(notch = TRUE, alpha = 0.5) +  
  geom_jitter(size = 0.4, alpha = 0.9, width = 0.2) + 
  scale_fill_viridis(discrete = TRUE, option = "B", alpha = 0.5) +  
  scale_color_viridis(discrete = TRUE, option = "B") +  
  theme(axis.text.x = element_text(angle = 45, hjust = 1)) +
  theme(legend.position = "none")
```

```{r}
f5=formula(cal_vida~reg_pol)
```

## calidad de vida con estructura legislativa

```{r}
library(ggplot2)
library(RColorBrewer)

colores_fill <- c("lightblue", "lightyellow") 
colores_bordes <- c("darkblue", "gold")  

base6 <- ggplot(data = data, aes(x = cam, y = cal_vida, fill = cam))

base6 + 
  geom_boxplot(notch = TRUE, aes(color = cam), alpha = 0.5, size = 0.5) + 
  geom_jitter(aes(color = cam), size = 2, alpha = 0.9) +  
  scale_fill_manual(values = colores_fill) +  
  scale_color_manual(values = colores_bordes) +  
  theme(axis.text.x = element_text(angle = 45, hjust = 1)) +
  theme(legend.position = "none")

```

```{r}
f6=formula(cal_vida~cam)
```

```{r}
(student_T=t.test(f6,data=data)[c('estimate','p.value')])
```

```{r}
(Mann_Whitnery=wilcox.test(f6,data=data,exact=F)['p.value'])
```

## calidad de vida con continente

```{r}
library(ggplot2)

base7 <- ggplot(data = data, aes(x = CONTINENTE, y = cal_vida))

base7 + 
  geom_boxplot(notch = TRUE, aes(fill = CONTINENTE, color = CONTINENTE), alpha = 0.6, size = 0.5) +  
  geom_jitter(aes(color = CONTINENTE), size = 1, alpha = 0.9, width = 0.2, stroke = 1.2) +  
  scale_fill_manual(values = c("pink", "plum")) +  
  scale_color_manual(values = c("#D5006D", "#6A1B9A")) +  
  theme(axis.text.x = element_text(angle = 45, hjust = 1)) +
  theme(legend.position = "none")  


```

```{r}
f7=formula(cal_vida~CONTINENTE)
```

```{r}
(student_T=t.test(f7,data=data)[c('estimate','p.value')])
```

```{r}
(Mann_Whitnery=wilcox.test(f7,data=data,exact=F)['p.value'])
```

# MODELO LINEAL MULTIPLE

```{r}
data <- data %>%
  mutate(CAM_FACTOR = case_when(
    cam == "unicameral" ~ 0,
    cam == "bicameral" ~ 1),
    CAM_FACTOR = as.factor(CAM_FACTOR))

# Segundo caso: usar fastdummies
library(fastDummies)
```

```{r}
library(dplyr)
library(fastDummies)
data = dummy_cols(data,  select_columns = c("cam"))
data = data %>% rename(UNICAM=cam_unicameral, BICAM=cam_bicameral)
```

## GENERAL

```{r}
modelo1 = lm(cal_vida ~ reg_pol - 1 + CAM_FACTOR +  pobla + PBI_perk + tasa_infla + div_admi, data = data)
summary(modelo1)
```

### General con bicameralidad

```{r}
modelo2 = lm(cal_vida ~ reg_pol - 1 + BICAM +  pobla + PBI_perk + tasa_infla + div_admi, data = data)
summary(modelo2)
```

### General con unicameralidad

```{r}
modelo3 = lm(cal_vida ~ reg_pol - 1 + UNICAM +  pobla + PBI_perk + tasa_infla + div_admi, data = data)
summary(modelo3)
```

## CATEGÓRICAS

```{r}
modelo_lm1 <- lm(cal_vida ~ reg_pol - 1 + CAM_FACTOR, data = data)

summary(modelo_lm1)
```

### Unicameral

```{r}
modelo_lm2 <- lm(cal_vida ~ reg_pol - 1 + UNICAM, data = data)

summary(modelo_lm2)
```

### Bicameral

```{r}
modelo_lm3 <- lm(cal_vida ~ reg_pol - 1 + BICAM, data = data)

summary(modelo_lm3)
```

## NUMÉRICAS

### Población y división administrativa (territorio)

```{r}
modelo_lm_num1 = lm(cal_vida ~  pobla + div_admi, data = data)
summary(modelo_lm_num1)
```

### Aspectos económicos

```{r}
modelo_lm_num2 = lm(cal_vida ~ PBI_perk + tasa_infla, data = data)
summary(modelo_lm_num2)
```











